臺北高等行政法院判決　　　　　　　　　　　　　　　九十三年度簡字第八五○號
　　原　　　告　甲○○
　　被　　　告　財政部臺灣省北區國稅局
　　代　表　人　許虞哲（局長）
　　　　　　　　送達代收人乙○.
右當事人間因綜合所得稅事件，原告不服財政部中華民國九十三年四月二十七日台財
訴字第０九三００一六六四五號訴願決定，提起行政訴訟。本院判決如左：
　　主 　　 文
原告之訴駁回。
訴訟費用由原告負擔。
　　事 　　 實
一、事實概要：原告與其配偶黃玉龍分居，黃玉龍於九十一年五月二十七日向被告所
    屬大溪稽徵所申報九十年度綜合所得稅，上開結算申報書內填載原告姓名及身分
    證統一編號並載明分居、所得稅分開計算等字樣，復於九十二年五月二十一日遞
    送申請書聲稱八十六年起與原告分居，九十年度綜合所得稅請分開計稅等語。經
    被告查核結果，依所得稅法第十五條第一項規定及財政部七十六年三月四日台財
    稅第七五一九四六三號函釋意旨，將原告夫妻所得合併計算應納稅額為新台幣（
    下同）七九、０七一元，並按原告所得總額占夫妻所得總額比率計算，減除已扣
    繳及自繳稅款後，核定原告應補稅額一０、三八七元。原告不服，於九十二年十
    月二十三日向被告所屬大溪稽徵所申請退還已繳納所得稅及利息，經被告所屬大
    溪稽徵所予以否准，提起訴願，亦遭決定駁回，遂向本院提起行政訴訟。
二、兩造聲明：
　(一)原告聲明：訴願決定及原處分均撤銷。
　(二)被告聲明：
　　1.駁回原告之訴。
    2.訴訟費用由原告負擔。
三、兩造主張：
　(一)原告起訴意旨略謂：
    按「夫妻分居，如已於綜合所得稅結算申報書內載明配偶姓名﹑身分證統一編號
    ，並註明已分居，分別向其戶籍所在地稽徵機關辦理結算申報，其歸戶合併後全
    部應納稅額，如經申請分別開單者，准按個人所得總額佔夫妻所得總額比例計算
    ，減除其已扣繳及自繳稅款後，分別發單補徵。」，為財政部七十六年三月四日
    台財稅第七五一九四六三號函（以下簡稱七十六年函）所明釋。就本件綜合所得
    稅事件而言，倘收入較低之原告尚需負擔領有較高所得之配偶黃玉龍稅額，不合
    情理甚明，況黃玉龍於九十一年五月二十七日申報九十年度綜合所得稅時，並未
    申請分別開單，迨九十二年五月二十一日始申請分別開單，已逾申報期限，是被
    告依其申請分別開單於法不合，原處分及訴願決定均有違誤。
　(二)被告答辯意旨略謂：
    1.按「納稅義務人之配偶，及合於第十七條規定得申報減除扶養親屬免稅額之受
      扶養親屬，有前條各類所得者，應由納稅義務人合併報繳。」，為所得稅法第
      十五條第一項所明定。次按「夫妻分居，如已於綜合所得稅結算申報書內載明
      配偶姓名、身分證統一編號，並註明已分居，分別向其戶籍所在地稽徵機關辦
      理結算申報，其歸戶合併後全部應納稅額，如經申請分別開單者，准按個人所
      得總額占夫妻所得總額比率計算，減除其已扣繳及自繳稅款後，分別發單補徵
      。」，復經財政部七十六年函釋在案。
    2.查本件原告與其配偶黃玉龍君分居，黃玉龍於九十一年五月二十七日向被告所
      屬大溪稽徵所申報九十年度綜合所得稅，上開結算申報書內填載原告之姓名及
      身分證統一編號並載明分居、所得稅分開計算等字樣，復於九十二年五月二十
      一日遞送申請書稱八十六年起與原告分居，系爭年度綜合所得稅請分開計稅等
      語，經被告所屬大溪稽徵所查核原告與其配偶黃玉龍九十年度雖係分居，然婚
      姻關係並未消滅，依據所得稅法第十五條規定，夫妻與合於規定得申報減除免
      稅額之扶養親屬所得應合併報繳，並依第七十一條第一項規定，就構成綜合所
      得總額與有關減免、扣除之事實計算該申報單位之應納稅額七九、０七一元。
      復考量夫妻分居、租稅公平及稽徵實務等特殊情況，財政部以七十六年函釋闡
      明歸戶合併後全部應納稅額准按個人所得總額占夫妻所得總額比率計算，並減
      除其已扣繳及自繳稅款後，分別發單補徵。本件被告所屬大溪稽徵所遂依財政
      部七十六年函釋據以核定補稅，分別按原告及其配偶個人所得占夫妻所得總額
      比率計算，核計其配偶黃玉龍系爭年度應納稅額為六八、六八四元，扣除其已
      扣繳稅額及自繳稅額合計七九、一三六元，核定應退稅額一０、四五二元，原
      告本年度綜合所得稅應納稅額為一０、三八七元，扣除其已扣繳稅額及自繳稅
      額零元，核定補徵應納稅額一０、三八七元，並以九十二年十一月三日北區國
      稅大溪二字第０九二一０一三三００號函否准原告所請，並無違誤。
    3.次查財政部七十六年三月四日台財稅第七五一九四六三號函釋之適用，僅需納
      稅義務人於辦理綜合所得稅結算申報時，併同於結算申報書內載明配偶姓名及
      身分證統一編號，並註明已分居字樣，嗣經稽徵機關依其申報資料歸戶合併後
      全部應納稅額，即可申請按個人所得總額占夫妻所得總額比率計算，減除其已
      扣繳及自繳稅款後，分別開單補徵。原告配偶黃玉龍辦理九十年度綜合所得稅
      並同時於結算申報書內填載原告姓名及身分證統一編號並載明分居、所得稅分
      開計算等字樣在案，復於九十二年五月二十一日遞送申請書稱其八十六年起與
      原告分居，本（九十）年度綜合所得稅請分開計稅等語，有原告之配偶黃玉龍
      君九十一年五月二十七日向被告所屬大溪稽徵所申報之九十年度綜合所得稅結
      算申報書及九十二年五月二十一日經被告所屬大溪稽徵所收受之申請書附卷可
      稽，而原告於起訴狀之事實中亦自承「大溪稽徵所強制原告負擔已分居多年之
      夫黃玉龍．．．」等語，可證原告對其與夫分居之事實並不爭執，故原告訴稱
      其夫黃玉龍九十年度綜合所得稅申報並未申請分別開單，遲至九十二年五月二
      十一日始申請分別開單，已逾申報期限與法不合等語，顯有誤解，所訴核無足
      採，揆諸首揭法條規定，原處分並無不合。
　　理      由
一、本件起訴時被告代表人原為林吉昌，嗣於本件訴訟程序進行中變更為許虞哲，茲
    由其聲明承受訴訟，核無不合，應予准許，合先敘明。
二、按「納稅義務人之配偶，及合於第十七條規定得申報減除扶養親屬免稅額之受扶
    養親屬，有前條各類所得者，應由納稅義務人合併報繳。」，所得稅法第十五條
    第一項定有明文。次按「夫妻分居，如已於綜合所得稅結算申報書內載明配偶姓
    名、身分證統一編號，並註明已分居，分別向其戶籍所在地稽徵機關辦理結算申
    報，其歸戶合併後全部應納稅額，如經申請分別開單者，准按個人所得總額占夫
    妻所得總額比率計算，減除其已扣繳及自繳稅款後，分別發單補徵。」，亦經財
    政部七十六年函釋在案。
三、經查本件原告主張被告應退還其前已繳納之九十年度綜合所得稅款及利息，無非
    以其與配偶黃玉龍分居別戶多年，且黃玉龍所得為其六倍之多，復未實質扶養原
    告，並遲至九十二年五月二十一日始申請分開計稅，其自無負擔合併申報核定應
    納稅額之理為據。惟查原告與其配偶黃玉龍於系爭之九十年度雖係分居並分別設
    定戶籍，然其婚姻關係並未消滅，仍係有效存續中，除有徵銷明細檔及徵銷明細
    清單等影本附於原處分卷可稽外，並為原告所不爭，是其於系爭核課年度固係與
    配偶別居設籍，惟依所得稅法第十五條規定，其當年度之所得仍應由納稅義務人
    合併報繳，堪以確定。且原告配偶黃玉龍業於系爭年度之綜合所得稅結算申報書
    內載明配偶即原告姓名及身分證統一編號等資料，並註明已分居字樣，亦有申報
    書影本在卷可佐，其既已於申報書上揭露分居事實並填載相關文據資料，縱嗣後
    未申請分開計稅，稽徵機關即被告仍應本於職權，依財政部七十六年函釋意旨，
    將其申報資料歸戶合併後予以計算應納稅額分別開單補徵，原告所稱殊有誤解。
    故被告所屬大溪稽徵所先將原告與其配偶黃玉龍之申報資料歸戶合併予以核定全
    部應納稅額後，再按原告個人所得總額占夫妻所得總額比率計算並減除其已扣繳
    及自繳稅款方發單補徵稅款，於法要無不合。從而本件被告以其核稅分單補徵於
    法有據，遂予以否准原告退還前所繳納之稅款及利息之請求，所為處分，揆之首
    揭法條規定，並無違誤，訴願決定予以維持，亦無不合，原告徒執前詞，聲請撤
    銷，為無理由，應予駁回。另本件依卷內資料，事證已臻明確，爰不經言詞辯論
    為之，併此敘明。
據上論結，本件原告之訴為無理由，爰依行政訴訟法第二百三十六條、第一百九十五
條第一項後段、第九十八條第三項前段，判決如主文。
中　　華　　民　　國　　  九十三　　　年　　  十二　 　月　　 三十一　　日
                       臺 北 高 等 行 政 法 院  第 三 庭
                                                法    官  林育如
右為正本係照原本作成。
本件以訴訟事件所涉及之法律見解具有原則性者為限，始得於本判決送達後二十日內
向本院提出上訴狀並表明上訴理由，如已於本判決宣示後送達前提起上訴者，應於判
決送達後二十日內補具上訴理由（均按他造人數附繕本），且經最高行政法院許可後
方得上訴。
中　　華　　民　　國　　  九十三　　　年　　  十二　 　月　　 三十一　　日
              　　　　　　　　　　　　　　　　　書 記 官　林惠堉
